臺灣高等法院刑事裁定
110年度毒抗字第738號
抗  告  人  
即  被  告  蔡大松


                    （現於法務部○○○○○○○○附設勒戒處所觀察勒戒中）
上列抗告人因聲請施以強制戒治案件，不服臺灣士林地方法院中
華民國110年4月15日裁定（110年度毒聲字第366號），提起抗告
，本院裁定如下：
    主  文
抗告駁回。                                              
    理  由
一、原裁定意旨略以：抗告人即被告甲○○因施用第一級、第二級
    毒品案件，經原審法院以110年度毒聲更一字第2號裁定送觀
    察、勒戒，被告於執行觀察、勒戒期間，經評定前科紀錄與
    行為表現25分、臨床評估37分、社會穩定度5分，小計靜態
    因子57分、動態因子10分，總分67分，綜合判斷認定有繼續
    施用毒品傾向等節，亦有法務部○○○○○○○○民國110年4月9日
    新戒所衛字第11007008510號函所附有無繼續施用毒品傾向
    證明書、有無繼續施用毒品傾向評估標準紀錄表在卷可稽，
    認聲請人聲請裁定被告令入戒治處所強制戒治，並無不合，
    爰依毒品危害防制條例第20條第2項後段規定，裁定被告令
    入戒治處所施以強制戒治，其期間為6個月以上，至無繼續
    強制戒治之必要為止，但最長不得逾1年等語。
二、被告抗告意旨略以：抗告人於勒戒所經過心理醫師兩次評估
    ，評估過程僅短短2分鐘、30秒，只憑動態因子、靜態因子
    、前科紀錄鑑定有無繼續施用毒品之標準，此評估顯有錯誤
    ，並足以影響裁定之結果。抗告人在監執行已6個月有餘，
    早已戒除毒癮，勒戒之後也必須返回原單位執行，為何判定
    有繼續施用毒品傾向？評估程序是否依照法務部發布之有無
    繼續施用毒品傾向標準評分說明手冊實施評估事項之事實、
    有無疏漏或評分錯誤、有無逾越給分權限、有無考慮與評估
    事項無關之因素、專斷或濫用權力？抗告人雖曾因施用毒品
    案件受刑事追訴處罰，然已遭受處分、付出代價，法院竟以
    抗告人毒品前科紀錄裁定抗告人有繼續施用毒品傾向，讓抗
    告人心有不服；抗告人在勒戒期間並無違規紀錄，固定上法
    治教育，已瞭解毒品對自身健康與家人的傷害，請鈞院重新
    評估，以求儘速還臺北監獄執行，早日重回社會，有生之年
    盡作兒子的孝道、幫女兒照顧孫女等語。
三、按毒品危害防制條例於109年1月15日由總統公布，並於公布
    後6個月即109年7月15日施行，且同條例第35條之1第1款並
    規定，施行前犯第10條之罪之案件，於修正施行後「偵查中
    之案件，由檢察官依修正後規定處理。」又觀察、勒戒後，
    檢察官或少年法院（地方法院少年法庭）依據勒戒處所之陳
    報，認受觀察、勒戒人有繼續施用毒品傾向者，檢察官應聲
    請法院裁定或由少年法院（地方法院少年法庭）裁定令入戒
    治處所強制戒治，其期間為6個月以上，至無繼續強制戒治
    之必要為止，但最長不得逾1年。依前項規定為觀察、勒戒
    或強制戒治執行完畢釋放後，3年後再犯第10條之罪者，適
    用前2項之規定，毒品危害防制條例第20條第2項、第3項定
    有明文。次按有無繼續施用毒品傾向之評估標準，並非完全
    以受勒戒人勒戒後之結果為準，勒戒前之各種情況，仍應作
    為評估之依據。依勒戒處所評分說明手冊規定，係以前科紀
    錄與行為表現、臨床評估、社會穩定度，三項合併計算分數
    ，每一大項皆有靜態因子與動態因子。而關於有無繼續施用
    毒品傾向之評估標準，法務部因應毒品危害防制條例之修正
    及109年11月18日最高法院刑事大法庭109年度台上大字第38
    26號裁定意旨，業於110年3月26日以法矯字第11006001760
    號函修正頒布「有無繼續施用毒品傾向評估標準紀錄表」、
    「有無繼續施用毒品傾向評估標準評分說明手冊」，上開評
    分說明手冊載明判定之原則：「受觀察勒戒人入所後，經過
    2週時間的觀察、勒戒，由處所及醫療人員依據其各項紀錄
    、資料及觀察勒戒期間之行為表現，加以評分。在勒戒人入
    所4至6週後，可再做一次評估以做必要之評分修正。每一大
    項皆有靜態因子與動態因子。先以靜態因子分數評分，靜態
    因子分數總分在60分（含）以上為『有繼續施用毒品傾向』；
    60分以下，與動態因子分數相加，如果總分在60分（含）以
    上，為『有繼續施用毒品傾向』」，又評估標準紀錄表及說明
    手冊中「前科紀錄與行為表現」之第1題及第3題之計分方式
    修正如下(餘無修正)：㈠第1項「毒品犯罪相關司法紀錄」：
    計分方式修正為每筆(次)5分，總分上限為10分；㈡第3項「
    其他犯罪相關紀錄」：計分方式修正為每筆(次)2分，總分
    上限為10分。是被告有無「繼續施用毒品傾向」，係依具體
    個案之臨床實務及相關事證等情綜合判定，有其相當之專業
    依據及標準，且涉及專門醫學，又衡酌強制戒治之目的，係
    為協助施用毒品者戒斷毒品之心癮及身癮所為之一種保安處
    分類型，而該評估標準係將與判斷有無繼續施用傾向之相關
    因素加以列舉及量化，適用於每一位受觀察、勒戒處分之人
    ，具一致性、普遍性、客觀性，以利執法者判定受勒戒人有
    無繼續施用毒品傾向，倘其評估由形式上觀察，無擅斷或濫
    權等明顯不當情事，法院應予尊重。
四、經查：
  ㈠抗告人因於107年12月14日採尿時起回溯26小時內、108年1月
    18日採尿時起回溯26小時內、108年1月30日下午4時許，分
    別因混合施用第一級毒品海洛因、第二級毒品甲基安非他命
    而犯施用第一級毒品、第二級毒品犯行，經原審法院110年
    度毒聲更一字第2號裁定令入勒戒處所觀察、勒戒，於執行
    觀察、勒戒期間，經法務部○○○○○○○○附設勒戒處所之醫師依
    法務部上開110年3月26日修正之評估標準評分為：⑴前科紀
    錄與行為表現部分合計為25分（毒品犯罪相關司法紀錄「13
    筆」，上限10分、首次毒品犯罪年齡為「21-30歲」計5分、
    其他犯罪相關紀錄「7筆」，上限10分、入所時尿液毒品檢
    驗為「無藥物反應」計0分，上開4項靜態因子合計為25分；
    所內行為表現之動態因子評定為0分）；⑵臨床評估部分合計
    為37分（「有」多重毒品濫用，為海洛因、安非他命，計10
    分、「有」合法物質濫用，為菸計2分、使用方式為「有注
    射使用」計10分、使用年數為「超過1年」計10分，上開靜
    態因子合計為32分；精神疾病共病（含反社會人格）為「無
    」計0分、臨床綜合評估（含病識感、動機、態度、就醫意
    願）評定為「偏重」計5分，上開動態因子合計為5分）；⑶
    社會穩定度部分上限為5分（工作為「全職工作」賣水果，
    計0分、家人藥物濫用為「無」計0分，上開靜態因子合計為
    0分；入所後家人是否訪視為「無」計5分、出所後是否與家
    人同住則為「是」計0分，上開動態因子合計為5分）。以上
    ⑴至⑶部分之總分合計為67分（靜態因子共計57分，動態因子
    共計10分），經依新修正之評估標準評定為「有繼續施用毒
    品傾向」等情，有法務部○○○○○○○○附設勒戒所110年4月9日
    出具之有無繼續施用毒品傾向證明書、有無繼續施用毒品傾
    向評估標準紀錄表附卷可憑（附撤緩毒偵卷）。是新修正之
    「有無繼續施用毒品傾向評估標準」既係法務部邀集專家學
    者暨相關機關研商後修正完竣，以因應本次毒品危害防制條
    例之修法意旨，且為一般受觀察勒戒處分人均一體適用，並
    無恣意、濫權情事，本院就此專業判斷自應尊重。而且依照
    評分說明手冊載明判定之原則，上述評估係該所相關專業知
    識經驗人士，於抗告人受觀察、勒戒期間，依其本職學識評
    估抗告人之前科紀錄與行為表現、臨床評估、社會穩定度等
    因子所為之綜合判斷，經科學驗證所得之結論，足徵上開證
    明書及評估標準紀錄表，係綜合個案之臨床實務及具體事證
    為評分，以判定抗告人有繼續施用毒品傾向，自形式上觀察
    ，並無擅斷或濫權等明顯不當之情事，自得資為判斷抗告人
    有無繼續施用毒品傾向之證明。是自上開評定之評分結果觀
    之，抗告人確有繼續施用毒品之傾向，而達應施以強制戒治
    之標準，自有依法再施以強制戒治以降低其再次施用毒品之
    危險性之必要。
  ㈢抗告人雖辯稱前科紀錄，與有無繼續施用毒品傾向無關聯，
    其已經判處罪刑執行云云，然於司法實務或醫學臨床上，具
    有毒品前科紀錄者，或因長期有機會接觸毒品，或因欲藉由
    毒品作用暫時隔絕現實環境，其反覆性、繼續性地再犯施用
    毒品犯行之機率，確實較沒有毒品前科者高，因此上開評估
    標準方會將勒戒人之前科紀錄列入重要之評分項目，且於評
    分說明手冊明訂：所謂毒品犯罪相關司法紀錄，不論其為吸
    食施打、運輸、販賣、持有毒品或其他罪名，凡觸犯毒品危
    害防制條例、原肅清煙毒條例、原麻醉藥品管理條例或管制
    藥品管理條例相關刑罰規定者均屬之，觀察勒戒、強制戒治
    及緩起訴後不起訴的紀錄也列入毒品相關犯罪紀錄項目範圍
    （該評分說明手冊參照）。而參以抗告人除曾有違反麻醉藥
    品管理條例之前案紀錄，前於87、88年間分別因施用毒品案
    件經觀察勒戒，再於98年間因施用毒品案件經觀察勒戒後，
    因認有繼續施用毒品傾向，而經裁定令入戒治處所施以強制
    戒治，並於戒治期滿後經臺灣士林地方檢察署（下稱士林地
    檢署）檢察官以99年度戒毒偵字第50號為不起訴處分，嗣抗
    告人於上開強制戒治執行完畢釋放後5年內即再犯施用毒品
    案件，且於101、104、105年間多次經判處罪刑確定及執行
    完畢，復於108年間再因施用毒品案件經士林地檢署檢察官
    以108年度毒偵字第292、498、578號為附命戒癮治療之緩起
    訴處分（即前述本件施用毒品之各次犯行），因抗告人於緩
    起訴處分前另犯施用毒品案件經檢察官提起公訴、原審法院
    108年度審訴字第560號判決判處有期徒刑8月，上開緩起訴
    處分則經士林地檢署檢察官以109年度撤緩字第130、131、1
    32號撤銷，其戒癮治療並未完成而結案，此外，抗告人另於
    109年間亦再犯施用第一級、第二級毒品案件，有本院被告
    前案紀錄表可參。抗告人於上開期間屢經執行觀察勒戒、強
    制戒治，及判處罪刑後，仍反覆施用毒品的前科紀錄，恰符
    合上開經驗法則，可見上開評估標準將受勒戒人的前科紀錄
    做為重要評估依據，及前開重新評定結果並以修正後之「有
    無繼續施用毒品傾向評估標準」規定之上限標準列計其得分
    ，均無違法不當之處。至抗告人其後尚有另案之刑罰執行，
    則與本件強制戒治係為協助施用毒品者戒斷毒品之心癮及身
    癮所為之一種保安處分類型有別，亦不可混淆，抗告意旨以
    其之後有另案刑罰執行，再事爭執，亦無足採信。
五、綜上所述，原審以檢察官聲請意旨並無不合，依毒品危害防
    制條例第20條第2項後段之規定，裁定抗告人令入戒治處所
    施以強制戒治，其期間為6個月以上，至無繼續強制戒治之
    必要為止，但最長不得逾1年，經核並無不合。抗告意旨徒
    以前詞指摘原裁定不當，請求撤銷原裁定，為無理由，應予
    駁回。
據上論斷，應依刑事訴訟法第412條，裁定如主文。
中　　華　　民　　國　　110 　年　　4 　　月　　30　　日
                  刑事第十四庭  審判長法　官  黃斯偉
                                      法　官  程克琳
                                      法　官  黎惠萍
以上正本證明與原本無異。
不得再抗告。
                                      書記官  莊宜諳 
中　　華　　民　　國　　110 　年　　4 　　月　　30　　日